【裁判字號】    89,簡上,507
【裁判日期】    900207
【裁判案由】    給付租金
【裁判全文】
臺灣台北地方法院民事判決  八十九年簡上字第五○七號
    上  訴  人  甲○○
    訴訟代理人  李建民律師
    複  代理人  龔維智律師
    被上訴人    高天送（即祭祀公業高集記管理人）
                            住台北市○○區○○街一段廿六巷十三弄十二號二樓
    訴訟代理人  沈永宏律師
                乙○
右當事人間給付租金事件，上訴人對於中華民國八十九年六月八日本院新店簡易庭八
十八年度店簡字第七四○號第一審判決提起上訴，本院判決如左：
    主      文
上訴駁回。
第二審訴訟費用由上訴人負擔。
    事      實
甲、上訴人方面：
一、聲明：
（一）原判決不利上訴人部分廢棄。
（二）右廢棄部分，被上訴人在第一審之訴及假執行之聲請均駁回。
二、陳述：除與原審宣示判決筆錄所載者相同茲予引用外，補稱：
（一）否認建築執照內所附授權書及會議紀錄之真正，及否認租地建屋契約存在。
  １、系爭四七八地號土地面積固為一九八二平方公尺，但被上訴人持有土地權利範
      圍僅有一萬分之三五八四，被上訴人原審主張係提供土地與建商簡茂雄興建房
      屋，但被上訴人始終無法提出被上訴人與建商簡茂雄間之所謂租地建屋契約，
      雖原審向台北市政府工務局調借之七十六年建字第六四八號建造執照及七十八
      年使字第四十五號使用執照附有被上訴人之授權書及祭祀公業高集記派下全員
      會議紀錄，唯該授權書及會議記錄均為被上訴人片面製作之私文書，要難以此
      授權權及會議紀錄認定被上訴人與建商間有租地建屋之事實，上訴人否認該建
      造執照所附授權書及會議紀錄為真正。
  ２、退一步言，假設該授權書為真正，綜觀該授權書載明：「所有權全部提供出租
      與簡茂雄興建本國式鋼筋混凝土造五層樓房屋出售，並與之簽訂租賃契約，收
      取租金及辦理申請建造執照」云云，可知系爭四七八地號土地之租地建屋契約
      存在於被上訴人與建商簡茂雄，假若上訴人應受租地建屋契約拘束，係受被上
      訴人與簡茂雄租地建屋契約之拘束，而非被上訴人所提出非建商之「楊添福之
      土地租賃契約書」，上訴人於原審再三請求被上訴人提出其與建商間之租地建
      屋契約，被上訴人始終無能舉證，原審逕自以非建商之楊添福土地租賃契約書
      作為判決依據，至有未當，經查：
  （１）原證八號被上訴人與楊添福簽訂之土地租賃契約書，其租約之權利關係屬債
        權關係，楊添福又非原始建商，該被上訴人與楊添福間之土地租賃契約書，
        係屬不同個案，並不當然由上訴人繼受。
  （２）細酌被上訴人與楊添福間之土地租賃契約書第一項僅記載「租用面積折合為
        一四．○三坪」，究竟楊添福所承租之一四．○三坪土地在何處？是否為系
        爭木新路二段一二○號五層樓整棟占用基地？或係四七八地人上四十七戶集
        合住宅以外之土地？單憑被上訴人與楊添福間之土地租賃契約書以觀，無法
        明確得知，被上訴人任意主張上訴人應受該租約拘束，顯無理由。
  ３、本件木新路二段一二○號一樓、二樓、三樓、四樓各戶共有系爭四七八地號土
      地面積為四二．七八坪，已超過系爭一二○號五層樓房建物占用四七八地號三
      九．二坪之面積，已足以分擔系爭建物使用四七八地號土地使用之面積，並無
      占用被上訴人土地，被上訴人任意請求所謂給付租金乙節，同無理由。
（二）縱令建商簡茂雄與被上訴人間有基地租賃契約存在，因上訴人前手藍黃綢嗣後
      取得土地應有部分一萬分之六九；租地契約已因混同而消滅。
  １、七十八年間系爭台北市○○區○○路二段一二○號二樓完工後，上訴人前手楊
      添福於七十八年一月二十五日向地政事務所辦理建物所有權第一次登記，楊添
      福當時並未取得土地持分，嗣藍黃綢於七十九年五月八日向楊添福購買系爭一
      二○號二樓，楊添福亦未出售任何土地持分予藍黃綢。
  ２、藍黃綢於七十九年五月八日向楊添福買受一二○號二樓房屋之前，已於七十九
      年二月十八日先向蕭素娥、許小玲、王建鉻各購買系爭四七八地號土地持分各
      一萬分之二三，可證藍黃綢於買受系爭房屋時，已為系爭四七八號土地共有人
      。縱令建商簡茂雄或上訴人前手楊添福與被上訴人間有所謂租地建屋契約存在
      ，因藍黃綢早於七十九年二月十八日取得系爭四七八地號土地應有部分一萬分
      之六九，其承租人與土地所有人混同，被上訴人所主張租地建屋契約因混同而
      消滅，被上訴人不得再向上訴人請求給付租金。
  ３、系爭上訴人所有木新路二段一二○號二樓房屋坐落四七八地號土地應有部分二
      萬分之一三八為原所有權人藍黃綢遭法院拍賣，八十五年一月二十三日由訴外
      人陳順景經由法院拍賣而取得所有權，八十五年三月一日上訴人先夫王金吉與
      上訴人共同向陳順景買受，土地應有部分各二萬分之六九，上訴人先夫王金吉
      於八十六年一月三十一日死亡，由上訴人因繼承而取得房屋所有權及土地二萬
      分之一三八。經查，上訴人前手藍黃綢遭法院查封拍賣系爭房地，被上訴人如
      有所謂租地建屋契約存在，何以不呈報法院？被上訴人於拍賣期間迄未將租約
      呈報法院，適足反證被上訴人對系爭房屋已無所謂租地建屋契約。上訴人已依
      法向地政機關辨妥房地所有權登記，依土地法第四十三條規定登記有絕對效力
      ，被上訴人自不得以所謂租地建屋契約排除上訴人對系爭房地所享有之權利。
（三）縱令有租地契約存在，承租人應由建造內之四十五戶共同承租，而非僅由被上
      訴人呈提之「基地租用分攤表」之十七戶承租，否認基地租用分攤表為真正。
  １、建商簡茂雄向台北市政府工務局申請核准之七十六建字第六四八號建造執照記
      載建築地點為「木柵二小段四七八、四八○、四八一、四九二、四九三、四九
      四」地號等六筆土地，可知四七八地號內被上訴人有二一四．八八坪土地，若
      出租予建商簡茂雄建屋，嗣後簡茂雄與被上訴人間之租地建屋契約理應由建造
      內興建之四十五戶共同為承租人，因「木柵段二小段四七八、四八○、四八一
      、四九二、四九三、四九四」等六筆土地，對外若無與被上訴人之租地契約，
      台北市政府工務局即不會核准七十六建字第六四八號建築執照，假如建商簡茂
      雄與被上訴人間有租地建屋契約存在，該六筆土地上興建之四十五戶對外應共
      同分擔二一四．八八坪，全體集合住宅四十五戶利益一致，攸戚相關，而非僅
      由基地租用分攤表上之十七戶來承租，換言之，被上訴人所有四七八地號二一
      四．八八坪由四十五戶分攤，每戶應承租面積為四．七坪而已，被上訴人漏未
      將基地租用分攤表以外之二十八戶計入承租戶，至有未當。
  ２、假如被上訴人主張所謂與建商簡茂雄間有租地建屋契約存在，被上訴人目前出
      租對象應為基地上四十五戶住戶。至於原有建造內建商所有六筆土地，其土地
      面積如何分配？要屬四十五戶內部問題，被上訴人無從干涉，被上訴人亦不能
      以四十五內部土地面積多寡，隨意片面認定何者為土地承租人，而違反四十五
      戶對外使用土地之一致性，上訴人否認基地租用分攤表為真正。
（四）被上訴人引用最高法院四十三年台上字第四七九號及四十八年台上字第二二七
      號判例主張租地建屋契約對後手生效，該二判例所謂房屋受讓人與基地所有人
      間仍有租賃關係存在乙節，應指房屋受讓人僅有房屋所有權，而無土地所有權
      而言。經查上訴人於八十五年三月一日向陳順景購買系爭房地時，系爭房屋及
      土地持分均有合法產權，上訴人無理由懷疑其合法性，況土地持分之多寡尤非
      一般承購戶所能知悉其原始登記之原由，而系爭土地持分二萬分之一三八早於
      上訴人之前前手藍黃綢即已取得，上訴人於買受系爭房地後，上訴人同為系爭
      四七八地號土地共有人之一，縱令被上訴人與建商間有租地建屋契約存在，上
      訴人前前手藍黃綢因取得土地持分而成無為四七八號土地共有人，其承租人與
      土地所有人混同，被上訴人所主張租地建屋契約因混同而消滅，被上訴人自不
      得再向上訴人請求給付租金，被上訴人所引判例之事實，與本案不同，自不能
      援引無適用於本案。
（五）被上訴人於原審自認「七十七年間訴外人簡茂雄向原告（即被上訴人）承租系
      爭土地之應有部分一萬分之三五八四，連同其他應有部分，在系爭土地上興建
      含系爭建物在內，共四十七戶建物」。可見系爭土地上為四十七戶建物，而非
      只有一二○號五層樓建物，從而四十七戶房屋之基地面積究竟應多少？應依建
      造內四十五戶建物為個體計算，而非以一二○號五層樓房為單獨個體，究竟系
      爭四十五戶房屋所占基地至少應多少面積？四十七戶房屋每戶分攤多少？被上
      訴人未依台北市政府七十八年使字第四十五號所載詳予計算？逕自以一二○號
      五層樓為個體而計算一二○號五層樓面積至少應有八十七．一一坪，至有未當
      。
（六）退一步言，誠如被上訴人所謂一二○號二樓分攤之基地面積為一四．○三坪，
      因楊添福當時並未持有土地應有部分，嗣藍黃綢於七十九年二月十八日始向案
      外人蕭素娥等三人購買土地應有部分一萬分之六十九，合計坪數為四．三坪，
      若上訴人應分攤承租被上訴人基地面積，亦應扣除四．一三坪，充其量只有九
      ．九坪，被上訴人主張應負擔承租面積一四．○三坪，至有未當。
三、證據：除援用第一審所提證據外，補提：楊添福與藍黃綢建物買賣所有權移轉契
    約書影本、藍黃綢與蕭素娥等土地買賣所有權移轉契約書影本、建照申請書影本
    、被上訴人之基地租用分攤表影本等件為證。
乙、被上訴人方面：
一、聲明：上訴駁回。
二、陳述：除與原審宣示判決筆錄書所載者相同茲予用用外，補稱：
（一）本件事實經過為：
  １、按系爭基地原為案外人簡茂雄（即建商）與被上訴人所共有（簡茂雄應有部分
      為一萬分之六一四六，其餘一萬分之三八五四均為被上訴人所有），七十七年
      間簡茂雄即租用被上訴人所有系爭土地應有部分合併興建包括系爭建物在內之
      集合式住宅出售，嗣偕上訴人前手楊添福（即簡茂雄客戶）與被上訴人更為簽
      立系爭租賃契約，約明承租一四．○三坪，租金則按政府每年徵收地價稅加一
      倍，於政府開徵日起十日內給付。
  ２、其後楊氏將系爭建物移轉與藍黃綢女士，因伊等未依約繳納租金，前經鈞院新
      店簡易庭以八十三年度店簡字第八四號判「藍黃綢應繼受前手楊添福之義務，
      共應給付新台幣一十九萬零九十二元及每年按政府就系爭土地全部所徵收地價
      稅之二一四八八分之一四○三計付之金額，於地價稅開徵日起加一倍給付與原
      告」確定在案。
  ３、八十五年一月二十三日案外人陳順景經鈞院拍定取得系爭建物，八十五年三月
      一日案外人王金吉與上訴人再與陳氏受讓各二分之一，八十六年九月十七日上
      訴人因繼承取得系爭建物所有權全部。
（二）系爭四七八號土地面積為一九八二平方公尺，其容積率為百分之二二五，建蔽
      率為百分之四六。七十七年間訴外人簡茂雄向被上訴人承租系爭土地應有部分
      ，連同其自己所有之應有部分全部興建包括系爭建物在內共四十五戶集合住宅
      ，有台北市工務局建築管理處八十九年四月二十日市工建秘字第八九六三三五
      一五○○號函覆原審並檢送七六建字第六四八建造執照與七十八年使字第四十
      五號使用執照、授權書及派下員會員大會之會議紀錄全卷可稽，上訴人以所謂
      「四十五戶之基地面積究竟有多少．．．」或所謂「否認授權書及會議紀錄之
      真正」云云為辯，殊屬無理。
（三）就共有物之應有部分成立租賃關係，乃類似租賃之無名契約，應類推適用民法
      租賃之規定，為最高法院一貫所持之見解（參最高法院七十六年度台上字第二
      七二二號及七十七年度台上字第四一三號判決）。從而，被上訴人提供系爭土
      地應有部分出租與共有人簡茂雄，該租地建屋契約自屬有效。
（四）建物與其基地不可分離，庶免建物成為「空中樓閣」。
  １、建築物之使用與其基地不可分離，而基地之利用權在建築物之區分所有權，通
      常係依區分所有客體之面積（並包括共有部分）比例計算基地之應有部分，以
      共有之型態享有所有權，又基地之利用權，固以共有基地之所有權為常態，然
      就基地取得租賃權，亦無不可。上訴人於原審所提台北市政府地政處會議紀錄
      亦明載「各區分所有權人應分擔之基地應有部分，原則上應以其取得之主建物
      及附屬建物，即專有部分之面積及共同使用之持分面積與該建物之全部權地板
      面積之比例計算之，但目前之區分所有建物分擔之基地之，有全體區分所有權
      人協議或以房屋價值比例等不同方式計算之，無法一致」，具見各區分所有權
      人之基地應有部分不一，純屬伊等間內部之問題，殊不足為奇。
  ２、本件建商簡茂雄以其系爭土地應有部分與被上訴人之應有部分合併興建四十五
      戶之集合住宅出售與客戶，該四十五戶之建物所有權人為取得基地之利用權，
      除向簡茂雄購買足夠之應有部分者外，當然必須繼續承租被上訴人其餘之應有
      部分，乃包括上訴人前手楊添福在內之其他區分所有建物所有權人，既就其建
      物應分擔之基地部分自被上訴人承租，並訂立租賃契約在案，其賃契約當然有
      效，該租賃權並隨建物所有權之移轉而移轉，至於已取得足夠土地應有部分者
      ，當然無須所謂「分擔向被上訴人承租之應有部分」，上訴人稱「簡茂雄向被
      上訴人承租之系爭二一四．八八坪租金，應由七十六年建字第六四八號建照內
      四十五戶平均分擔」云云，殊嫌混淆。
  ３、上訴人及前手楊添福就系爭土地自己之應有部分不過二萬分之六九，核計僅六
      ．三平方公尺（即僅約二坪），乃系爭建物為三九．二坪，若依此計算其應分
      擔之基地面積（容積率百分之二百二十五）應至少為十七點四坪，扣除上訴人
      之應有部分二坪，尚不足十五點四坪，就該不足部分，上訴人及前手楊添福自
      應向被上訴人承租，否則即難謂非無權占有，法理至明，乃楊添福分擔承租十
      四點○三坪，已顯然低於伊所應分擔之面積；退步言之，縱以系爭門牌一二○
      號層建物為單獨個體計算，該五層建物之基地依前開法定容積率計算，該建物
      所占之基地面積至少有有八十七點二坪，則上訴人所稱之四二點八七坪，根本
      不及半數，當然不足以分擔系爭建物使用系爭土地之面積。
（五）租地建屋之租約對後手仍然生效，兩造成立租賃關係：
      租地建屋除當事人有禁止轉讓房屋之特約外，應推定基地出租人於立約時，即
      已同意租賃權得隨建築物而移轉讓與他人，房屋受讓人與基地所有權人間，乃
      有租賃關係存在，業據最高法院四十三年台上字第四七九號及四十八年台上字
      第二二七號著有判例。斯乃為免建物所有權人主張拆屋還地，而對建物所有權
      人之保護也明甚。另案原審從而判令上訴人之前手藍黃綢應給付租金確定在案
      ，因此就相同法律關係，原審乃為相同意旨之判決，於法自屬妥適，亦有最高
      法院八十年度第五次民事庭決議可參。
（六）不生所謂「混同」云云之問題：
  １、稱混同者，係以債權與其債務同歸於一人或同一物之所有權及其他物權歸屬於
      同一人者為構成要件，民法第三百四十四條、第七百六十三條第一項分別定有
      明文。從而就應有部分成立租賃關係後，縱就同一基地向其他人受讓應有部分
      ，然既非受讓自出租人之應有部分，當然非同屬一人，初與所謂混同云云純屬
      兩事，法理至明。
  ２、系爭木新路二段一二○號一樓建物為第一次總登記時，其所有權人為蔡速達，
      並就第四七八號基地取得應有部分一萬分之二四九折合十四．九二坪，七十九
      年二月七日蔡氏將建物所有權全部及其基地應有部分一萬分之二四九，分別移
      轉與蕭素娥、許小玲及王建銘各一萬分之八十三，同年月二十八日蕭素娥、許
      小玲與王建銘各將其基地應有部分一萬分之二十三，合計一萬分之六十九移轉
      與上訴人前手藍黃綢，具見藍黃綢所取得其基地應有部分，係從一二○號一樓
      所應分擔之基地應有部分割而來，並非自被上訴人受讓，當然不生所謂「債權
      、債務同歸於一人之混同」或所謂「所有權及其他物權歸屬於同一人」之問題
      。
（七）系爭租金尚不及法定上限三分之一
      系爭土地位於文山區木柵地區○○○地段，又臨二十米之木新路二段大馬路，
      經濟價值甚高，乃依土地法第一百零五條準用同法第九十七條之規定，基地租
      賃之租金最高可達系爭土地申報總價年息百分之十，從而依八十六年七月之申
      報地價每平方公尺三萬二千五百二十六點四元計算，一四點○三坪（折合四六
      ．四平方公尺）即為一百五十萬八千五百八十元，以年息百分之十計，應為一
      十五萬八百五元，乃依系爭租約計算，被上訴人依約所請求之租金於八十六年
      不過五萬零二十四元，尚不及法定最高限額之三分之一，具見被上訴人請求系
      爭租金甚低，詎上訴人猶不滿足，殊為可議。
（八）被告有到期不履行之虞者，得對被告提起將來給付之訴，民事訴訟法第二百四
      十六條定有明文，茲上訴人迄仍不給付分文租金，具見對未到期之租金，亦顯
      有到期不履行之虞，原審因此併為被上訴人將來給付租金請求之勝訴判決，自
      屬適法，併此敘明。
（九）上訴人自承建物應分擔基地之應有部分，無非各區分所有權內部問題。
  １、上訴人於原審提出台北市政府地政處研商公寓大廈管理條例第四條第二項規定
      執行疑義事宜會議記錄，主張各建物所應分擔基地應有部分，為該四十五戶建
      物區分所有權人內部分割問題，被上訴人無從干涉，上訴人於上訴後復就同一
      事實一再強調，因此系爭二樓建物所有權自應自同棟一樓建物所有權受讓應有
      部分，致系爭二樓分擔之基地應有部分由原承租之十四．○三坪，因受讓應有
      部分而增至十八．一六坪，而一樓應分擔之基地應有部分則由十四．九二坪縮
      減為十．七九坪，亦不過純屬同棵一樓與二樓建物所有權人間內部之問題，殊
      與被上訴人不相關涉。
  ２、縱然一樓應分擔之基地因轉讓而有所謂不足，亦不過二樓建物區分所有權是否
      得向一樓建物區分所有權請求不當得利之問題，殊無礙猶屬伊等間內部關係，
      為上訴人所一再主張之事實，與被上訴人自無關係，由出租人與承租人自行議
      定其內容，初與第三人無關，否則伊等內部應分擔應有部分因得隨時任意變更
      移動，身為出租人之地主權益，將隨時受影響，殊非事理之平，更憑添不必要
      麻煩及無端製造爭執。
（十）所謂「應由四十五戶共同承擔承租被上訴人之應有部分」云云顯非可採。
  １、謹按各建物區分所有權人就系爭基地應分擔之部分，純屬伊等內部之問題，既
      為上訴人所一再主張，因此各建物區分所有權人或向建商購買，或向被上訴人
      承租基地之應分擔部分，乃建商與客戶間買賣契約之內部問題，全與被上訴人
      無關。茲依上訴人自己提出資料顯示，系爭一二○號建物一樓基地應分擔部分
      原為十四．九二坪（經讓與後尚餘十．九二坪），二樓及五樓分別向被上訴人
      承租各十四．○三坪，三樓及四樓均各為十四．○二坪，彼此相互間分擔應有
      部分顯屬相當，至系爭建物前手向一樓購入基地應有部分，伊等應共同負擔之
      基地部分仍不變，亦純屬該棟建物內部問題，殊與其餘各棟建物區分所有權人
      無關，上訴人任意抗辯，殊無可採。
  ２、至上訴人另提與本案無關之基地應有部分由於互有移轉登記，致應有部分或不
      免有所落差，然既屬各建物區分所有權人彼此內部事宜，尤與被上訴人無涉。
      抑且被上訴人乃系爭基地之租地建屋出租人，被上訴人本於出租人身分依約收
      取應有部分之租金並無不當。
  ３、系爭土地之容積率為百分之二百二十五，系爭建物為三九．二坪，若依各建物
      應分擔之基地應有部分，以其取得之主建物及附屬建物之面積與該建物總樓板
      面積之比例計算，系爭建物所應分擔之基地面積，應至少為十七．四二坪，因
      此依被上訴人與上訴人前手楊添福乏租賃契約明定承租之面積十四．○三坪，
      亦顯然低於上開面積，當然對該區飭所有權人絕無不利可言，上訴人任意爭執
      ，殊屬無理。
三、證據：除援用第一審所提證據外，補提：民法物權論影本乙份為證。
    理      由
一、本件被上訴人起訴主張坐落台北市○○路○段一二○號二樓房屋，為訴外人藍黃
    綢向訴外人楊添福購得，訴外人陳順章再經由法院拍賣於八十五年一月二十三日
    自訴外人藍黃綢取得系爭房屋所有權，八十五年三月一日訴外人王金吉與上訴人
    再自陳順章受讓系爭建物應有部分各二分之一，八十六年九月十七日上訴人因繼
    承王金吉之遺產而取得系爭建物之所有權全部。上訴人所有系爭建物之基地，坐
    落伊所有應有部分一萬分之三五八四之台北市○○區○○段二小段四七八地號土
    地上，系爭建物與原告所有上開土地間存有租地建屋關係，為此依租賃之法律關
    係請求上訴人給付八十五年二月一日起至八十八年十二月三十一日止之租金二十
    萬一千一百八十七元，及自訴狀繕本送達翌日起至清償日止，按年息百分之五計
    算之利息，並自八十九年一月一日起至租賃關係終止之日止，每年於地價稅開徵
    前十日內，給付原告按當年系爭土地全部地價稅之二一四八八分之一四○三計算
    之金額加一倍計付之租金。上訴人則辯稱其所有房屋並未占用被上訴人之土地，
    否認其與被上訴人間有土地租用契約存在。原審判命上訴人給付被上訴人八十五
    年三月一日起至八十八年十二月三十一日止之租金十九萬七千二百三十一元，及
    自八十九年一月一日起至租賃關係終止之日止，每年按政府就前開土地向被上訴
    人所徵地價稅之二一四八八分之一四○三計付之金額，於地價稅開徵日起十日內
    加一倍計付予被上訴人，駁回被上訴人逾此部分之請求，被上訴人就其敗訴部分
    未聲明不服，已告確定。
二、查七十六年間被上訴人提供其所有台北市○○區○○段二小段四七八地號土地應
    有部分一萬分之三五八四，出租供訴外人即建商簡茂雄合併同小段四八○、四八
    一、四九二、四九三、四九四地號土地，興建九棟各五層樓共四十五戶之集合式
    住宅出售，其中門牌號碼台北市○○路○段一二○號二樓房屋嗣列訴外人楊添福
    為起造人，並由楊添福於七十八年一月二十五日向地政事務所辦理建物所有權第
    一次登記，但楊添福並無取得系爭建物坐落基地之所有權，而另與被上訴人訂立
    土地租賃契約，向被上訴人租用系爭木柵段二小段四七八號土地，折合面積一四
    ．○三坪，約定租金按政府每年徵收地價稅加一倍之金額計算，於每年地價稅開
    徵日起十日內一次付清。嗣楊添福於七十九年五月八日將系爭建物售予訴外人藍
    黃綢，藍黃綢並另於七十九年二月十八日向同棟一二○號一樓所有權人蕭素娥、
    許小玲、王建鉻各購買系爭四七八地號土地持分各一萬分之二三，合計一萬分之
    六九。嗣藍黃綢之上開房地，經法院查封拍賣，而由訴外人陳順景於八十五年一
    月二十三日拍定取得，陳順景復於八十五年三月一日將上開房地售予上訴人及其
    配偶王金吉，權利範圍各二分之一，王金吉於八十六年一月三十一日死亡，上訴
    人則因繼承而取得上開房地所有權全部之事實，為被上訴人所陳明，並經本院向
    台北市政府工務局調借七十六年建字第六四八號建築執照卷、七十八年使字第四
    五號建築物使用執照卷，及向台北市古亭地政事務所調取台北市○○路○段一二
    ○號一、二樓及其基地所有權保存登記及歷次所有權移轉登記資料，查閱屬實，
    有各該資料影本在卷可稽。
三、又訴外人楊添福因與被上訴人訂立土地租用契約後，均未依約給付土地租金，被
    上訴人乃於八十三年間訴請楊添福、藍黃綢給付土地租金，經本院新店簡易庭以
    八十三年度店簡字第八四號宣示判決筆錄認定藍黃綢應繼受楊添福與被上訴人間
    之土地租賃契約，判命楊添福、藍黃綢連帶給付算至八十二年十二月三十一日止
    之租金，藍黃綢並應自八十三年一月一日起至租賃關係終止之日止，按第四七八
    地號土地全部地價稅二一四八八分之一四○三計算之金額，於地價稅開徵之日起
    十日內加一倍給付被上訴人，此亦有本院新店簡易庭八十三年度店簡字第八四號
    宣示判決筆錄在卷可憑，並經本院調取上開案件卷宗查閱無訛。
四、按私文書經本人或其代理人簽名、蓋章或按指印或有法院或公證人之認證者，推
    定為真正，民事訴訟法第三五十八條第一項定有明文。本件被上訴人主張訴外人
    簡茂雄向伊承租系爭四七八號土地應有部分一萬分之三五八四，連同其他土地興
    建系爭房屋在內，九棟各五層共四十五戶建物，有經被上訴人蓋章之之授權書、
    及被上訴人派下全員簽名、蓋章之派下全員大會會議紀錄附於系爭建物之建造執
    照七六建字第六四八號卷內可稽，該授權書及派下全員大會會議紀錄既經文書製
    作人簽名蓋章，應推定為真正，上訴人空言否認上開授權書及派下全員大會會議
    紀錄為真正，並無足採。又按當事人互相表示意思一致者，無論其為明示或默示
    ，契約即為成立，民法第一百五十三條第一項定有明文。而不動產之租賃契約並
    不以訂立書面租賃契約為必要，本件被上訴人既已出具授權書及派下全員大會會
    議紀錄予簡茂雄，載明將系爭土地出租予簡茂雄供建築房屋基地使用，並由簡茂
    雄持向主管機關申請建造執照，足見被上訴人與簡茂雄間就系爭土地，有成立租
    賃契約之合意，則不待簽訂書面契約，其租賃契約已因雙方意思表示一致而成立
    ，上訴人以被上訴人未提出與簡茂雄間之書面租賃契約，否認被上訴人與簡茂雄
    間就系爭土地有租地建屋契約之存在，亦無可採。
五、按租地建屋契約除當事人有禁止轉讓房屋之特約外，應推定出租人於立約時，即
    已同意租賃權得隨建築物而移轉於他人，故承租人將房屋所有權讓與第三人時，
    應認其對於基地出租人仍有租賃關係存在，最高法院四十三年台上字第四七九號
    、四十八年台上字第二二七號著有判例。又查申請建造執照開始建築後，嗣訴外
    人楊添福因買受而列為系爭一二○號二樓房屋之起造人，聲請使用執照，並向地
    政機關辦理系爭建物所有權第一次登記，此有使用執照聲請書影本、建築改良物
    所有權登記聲請書影本在卷可稽。惟其並無房屋所在基地土地應有部分之所有權
    ，乃由楊添福及其他一二二號二樓等十六戶分別與被上訴人換約承租部分被上訴
    人原出租與簡茂雄建築房屋之系爭四七八號基地，楊添福租用部分折面積合一四
    ．○三坪，此亦有土地租賃契約書及基地租用分攤表影本附卷可按。簡茂雄與被
    上訴人成立租地建屋契約後，將預定興建之建物出售予楊添福，改列楊添福為系
    爭建物之起造人，並由楊添福與被上訴人換約改由楊添福向被上訴人租用建物基
    地之應有部分，則楊添福與被上訴人間之土地租賃契約，核其性質亦屬租地建屋
    契約。是不問依簡茂雄與被上訴人間之租地建屋契約，或依楊添福嗣與被上訴人
    換立之土地租賃契約，揆諸上開判例意旨，嗣後自楊添福繼受或輾轉取得系爭建
    物之人，與被上訴人間就系爭基地仍有租賃關係存在。本院新店簡易庭八十三年
    度店簡字第八四號宣示判決筆錄，亦同此見解，認定訴外人藍黃綢應繼受其前手
    楊添福與被上訴人間之土地租賃契約。上訴人辯稱其不受被上訴人與楊添福間土
    地租賃契約之拘束，其與被上訴人間無租賃關係存在云云，並不足採。
六、訴外人簡茂雄依七六建字第六四八號建造執照建造之四十五戶建物，因部分基地
    之係向被上訴人租用，簡茂雄並未擁有全部基地之所有權，故簡茂雄於出售上開
    房屋時，部分房屋併同基地應有部分出售，部分房屋則僅出售房屋，而由承買人
    就房屋所在基地另與被上訴人訂立土地租賃契約，已據被上訴人陳明在卷，此由
    卷附土地建築改良物所有權登記聲請書所示，同為建物第一次所有權登記，楊添
    福並無建物基地所有權，而一二○號一樓房屋所有權人則有建物基地所有權應有
    部分，亦足證明。而建商於出售上開四十五戶建物時，既將部分建物連同基地出
    售，部分建物無基地應有部分，應認四十五戶承購戶就每戶建物基地持分之多寡
    有無，及是否需另向地主租用，已有合意，上訴人指稱被上訴人違并舨四十五戶
    對外使用土地之一致性，隨意片面認定四十五戶中何者為土地承租人，應非事實
    。被上訴人出租之系爭四七八號土地應有部分，乃由未購買建物基地應有部分之
    承購人分別與被上訴人換約租用，同時購買建物及基地應有部分承購人，自無需
    再向被上訴人租用建物基地。上訴人以被上訴人系爭四七八地號應有部分，未由
    全體集合住宅四十五戶共同承租，而僅由基地租用分攤表上之十六戶承租，否認
    基地租用分攤表之真正，要無可採。
七、又本件七六年建字第六四八號建造執照之基地面積為一九八一．八五平方公尺，
    興建各樓層面積總計五四九四．九二平方公尺，建蔽率百分之四十六，容積率百
    分之二百二十五，此有使用執照聲請書影本在卷可稽，所謂容積率係指基地內建
    築物總樓地板面積與基地面積之比，基地面積之計算包括法定騎樓面積，而所謂
    建蔽率係指建築面積占基地面積之比率（建築技術規則建築設計施工編第一條第
    三之一款、第一百六十一條參照）。本件系爭木新路二段一二○號二樓房屋主建
    物面積一○四．四二平方公尺，陽台一三．○二平方公尺、花台○．九七平方公
    尺，共同使用部分第一七四七建號面積四二七．三平方公尺，上訴人應有部分一
    萬分之二六六，折合約一一．三六平方公尺，合計系爭房屋之樓地板面積為一二
    九．七七平方公尺，五層樓合計六四八．八五平方公尺。而各樓層建物所有人持
    有四七八地號土地應有部分各為：一樓趙勝基一萬分之一八○、二樓上訴人二萬
    分之一三八、三樓石其強及四樓黃秀惠各一萬分之二三四、五樓所有人為土地應
    有部分，五層樓合計應有部分一萬分七一七，折合面積一四二．一平方公尺。則
    依建蔽率百分之四十六、容積率百分之二百二十五計算，於面積一四二．一平方
    公尺土地上，可建築面積為六七．二平方公尺折合二○．三坪，可興建房屋之全
    棟總樓地板面積共為三一九．七二平方公尺，五層樓平均每層樓地板面積各為六
    三．九四平方公尺折合十九．三四坪。而系爭一二○號五層建物，每層建物之面
    積為一二九．七七平方公尺，折合三九．二坪，遠逾其各層建物所有權持有四七
    八地號基地應有部分面積所得興建之建物面積，上訴人辯稱一二○號一至五樓各
    戶所有系爭四七八地號土地面積，已足以分擔系爭建物使用四七八地號土地之面
    積，並無占用被上訴人之土地云云，顯非事實。
八、又上訴人辯稱縱令簡茂雄與被上訴人間有租地建屋契約存在，因上訴人前手藍黃
    綢嗣後取得土地應有部分一萬分之六十九，租地契約已因混同而消滅云云。
    查稱混同者，依民法第三百四十四條、第七百六十二條前段及第七百六十三條第
    一項規定，係指債權與其債務同歸於一人時，債之關係消滅；或同一物之所有權
    及其他物權，歸屬於一人者，其他物權因混同而消滅；或所有權以外之物權及以
    該物權為標的物之權利，歸屬於一人者其權利因混同而消滅。本件兩造間之租賃
    關係為債之關係，上訴人之租賃權非屬物權，其與土地應有部分之所有權之關係
    ，既非同屬債權，亦非物之所有權與其他物權，或所有權以外之物權與該物權為
    標的物之權利，與上開民法規定混同之情形，尚屬有間。況上訴人係向一二○號
    一樓建物所有權購入一樓建物所應分擔基地應有部分之一部分，並非購買一二○
    號二樓房屋所應分擔基地之應有部分，對其向被上訴人租用一二○號二樓房屋所
    應分擔基地之應有部分之土地租用契約，並不生影響。至於一二○號二樓房屋所
    有權人因向一樓房屋所有權人購買，而分擔原應由一樓房屋分擔之基地應有部分
    ，則為一二○號一樓與二樓建物所有權人間內部之問題，與被上訴人無涉。被上
    訴人以其前手向一二○號一樓房屋所有權人購入土地應有部分一萬分之六十九，
    辯稱其與被上訴人間之土地租用契約已因混同而消滅云云，亦非可採。
九、系爭木柵段二小段四七八地號面積為一九八二平方公尺，被上訴人持有應有部分
    一萬分之三五八四之所有權，折合面積二一四．八八坪（1982x3584/10000x
    0.3025=214.880），分由一二○號二樓等共十六戶租用，一二○號租用面積折合
    一四．○三坪，約定租金按照政府每年徵收地價稅加壹倍之金額計算，於每年地
    價稅開徵前十日內一次繳清，此有土地租賃契約書影本在卷可稽，上訴人自八十
    五年三月一日取得系爭建物所有權後迄未給付土地租金，而系爭四七八號土地之
    地價稅為：八十五年度三十六萬三千五百八十元、八十六年度一至六月十八萬一
    千七百九十元、八十六年度七至十二月二十萬五千一百二十元、八十七年度四十
    一萬零二百四十一元、八十八年度四十一萬零二百四十一元，此有各該年度地價
    稅課稅明細表附卷可按，則被上訴人依土地租賃契約之約定，請求上訴人給付自
    八十五年度租金三萬九千五百六十五元（363,580x1403/221488x10/12x2=39,565
    ）、八十六年度租金五萬零五百三十四元（(181,790+205,120)x1403/21488x2=
    50,524）、八十七、八十八年度十萬七千一百二十二元（410,241X1403/21488X2
    X2=107,122），合計十九萬七千二百三十一元，及自訴狀繕本送達翌日起至清償
    日止按年息百分之五計算之利息，暨自八十九年一月一日起至上訴人就系爭土地
    與被上訴人終止租賃關係之日止之租金，即按政府就系爭土地向被上訴人徵收地
    價稅之二一四八八分之一四○三計算加壹倍之土地租金，並於地價稅開徵之日起
    十日內給付，自屬有據。
十、從而，被上訴人依土地租賃契約請求上訴人依上開計算方式，給付八十五年年三
    月一日起至八十八年十二月三十一日止之租金十九萬七千二百三十一元，及自起
    訴狀繕本送達翌日（即八十八年十一月三日）起至清償日止按年息百分之五計算
    之利息，暨自八十九年一月一日起至租賃關係終止之日止，每年按政府就前開土
    地向被上訴人所徵地價稅之二一四八八分之一四○三計付之金額，於地價稅開徵
    日起十日內加一倍計付予被上訴人，為有理由，應予准許。原審判命上訴人如數
    給付，並無違誤。上訴意旨指摘原判決不當，求予廢棄，為無理由，應予駁回其
    上訴。
十一、結論：本件上訴為無理由，依民事訴訟法第四百三十六條之一第三項、第四百
      四十九條第一項、第七十八條判決如主文。
中      華      民      國    九十      年      二      月      七      日
                        民事第一庭審判長法      官  邱新福
                                        法      官  蕭胤瑮
                                        法      官  張靜女
右為正本係照原本作成
本判決不得上訴
中      華      民      國    九十      年      二      月      七      日
                                      法院書記官    朱小燕


司法院資訊處製作；財團法人民間司法改革基金會備份。
